最高法院刑事判決　　　　　　　九十六年度台上字第六二八號
上　訴　人　甲○○
選任辯護人　國慶律師
上列上訴人因偽造文書案件，不服台灣高等法院台中分院中華民
國九十三年五月十二日第二審判決（九十三年度上訴字第一七五
號，起訴案號：台灣台中地方法院檢察署九十二年度偵字第一六
六三號），提起上訴，本院判決如下：
    主  文
原判決撤銷，發回台灣高等法院台中分院。
    理  由
本件原判決認定上訴人甲○○於民國八十七年十一月九日入伍後
，分發至台中縣烏日鄉成功嶺陸軍第十軍團第一０四師工兵連服
役，因不堪軍旅生活，意圖免除兵役，而從某不詳姓名成年人處
得知，可利用偽造之三軍總醫院診斷證明書（稿）達成辦理因病
停役提前退伍之目的，上訴人遂與該不詳姓名者基於共同之犯意
聯絡，由上訴人於服役中之八十八年五月十四日，前往台北市○
○路○段四十號三軍總醫院，掛簡志峰醫師之胸腔內科門診，而
於看診後即由該不詳姓名者在該醫院內某處，交付其內已由該不
詳姓名者填妥「胸痛、陣發性氣喘」等虛偽不實症狀，並偽造診
斷軍醫為吳清平醫師之簽名一枚、印文三枚之三軍總醫院診斷證
明書（稿）一紙，上訴人取得後即利用三軍總醫院內部單位作業
之漏洞，持該經偽造之診斷證明書（稿）至櫃台交付予負責核發
診斷證明書正本職務之該管公務員，致使不知情之該管公務員誤
以為上開偽造之診斷證明書（稿），確係由吳清平醫師所製作，
因而將上訴人罹患有「胸痛、陣發性氣喘」之不實事項，登載於
職務上所製作之編號：ＮＯ：０二一九０二號、日期：八十八年
五月十四日之三軍總醫院診斷證明書正本之公文書上，交付予上
訴人，上訴人隨即於當日持該診斷證明書，向前揭服役之部隊辦
理因病停役手續，足以生損害於三軍總醫院對役男診斷證明書開
立、核發之正確性，國防部、上開部隊、台中市政府辦理役男徵
兵、停役等服役事項之正確性及吳清平等，上訴人並於八十八年
七月五日，獲准因病停役而提前退伍等情。因而撤銷第一審判決
，改判論處上訴人共同行使偽造公文書，足以生損害於公眾及他
人罪刑，固非無見。
惟查：(一)、被告以外之人於審判外之言詞或書面陳述，除法律有
規定者外，不得作為證據，刑事訴訟法第一百五十九條第一項定
有明文。原判決認定上訴人有前揭犯行，係依憑三軍總醫院九十
一年七月二十六日九十一善成字第九一一二九七０號函，吳清平
醫師確認稱：「病患甲○○並未至本人門診就診，此診斷證明非
本人書寫，印章亦非本人所有」（原判決第三頁第十六至十八行
），為其主要論據之一。然吳清平上開供述係屬被告以外之人於
審判外之言詞或書面陳述，除有法律規定者外，不得作為證據，
且上訴人選任辯護人於原審已具狀為相同之辯解（原審卷第六十
六頁）。乃原判決未說明該證據何以得採為本件判決基礎之理由
，逕採用該證據作為認定上訴人有前揭犯行之證據，致上訴意旨
仍得據以指摘，其理由欠備，尚有未合。(二)、認定犯罪事實所憑
之證據，須實際存在，就該案卷宗不難考見者，始克當之。倘判
決書內所記載之證據，與卷宗內筆錄或文件之內容不相適合，則
其判決之根據，實際上並不存在，自屬採證違法。原判決認定上
訴人有前揭犯行，係依憑三軍總醫院九十一年七月二十六日九十
一善成字第九一一二九七０號函，吳清平醫師確認稱：「病患甲
○○並未至本人門診就診，此診斷證明非本人書寫，印章『亦』
非本人所有」（原判決第三頁第十六至十八行），為其主要論據
之一。然稽諸三軍總醫院上開函文所附之吳清文醫師會辦單，其
內係載「病患甲○○並未至本人門診就診，此診斷證明非本人書
寫，印章『已』非本人所有」（偵查卷第四十九頁）。而上開「
亦」與「已」二字之文義顯然不同，乃原審就上情未詳予調查釐
清，逕將上開「已」字改為「亦」字，並據為不利上訴人認定之
主要依據，其認定事實所採之證據難謂於法無違，尚有未洽。(三)
、有罪之判決書，對被告有利之證據不採納者，應說明其理由，
為刑事訴訟法第三百十條第二款所明定。故有罪判決書對於被告
有利之證據，如不加採納，必須說明其不予採納之理由，否則即
難謂無判決不備理由之違誤。是事實審法院應於審判期日就被告
否認犯罪所為有利之辯解事項與證據，予以調查，而於有罪判決
理由內詳加論列，否則率行判決，即屬於法有違。上訴人否認有
何前揭犯行，辯稱：伊不知為伊看診者係何醫師，而診斷證明書
（稿）係護士交給伊，伊即持往櫃檯換取正式診斷證明書等語，
而上訴人選任辯護人於原審具狀為上訴人辯稱：依三軍總醫院九
十一年七月二十六日九十一善成字第九一一二九七０號函文說明
四所載之內容，足見三軍總醫院確有診斷證明書（稿）亦得授權
其他醫師開立之慣例，本件並不能證明上訴人知情並有偽造診斷
證明書（稿）之犯行（原審卷第六十五至六十八頁）等情。上訴
人及其選任辯護人上開辯解各情是否屬實？苟上訴人及其選任辯
護人上開辯解各情係屬事實，則上訴人是否有檢察官所指之犯行
，即尚非全無疑義，仍待調查釐清。乃原審就上情未詳予調查釐
清，復未說明上訴人及其選任辯護人上開辯解各情，其何以不能
為有利上訴人論斷之理由，其查證未盡且理由欠備，遽行判決，
難昭折服。上訴意旨指摘原判決不當，尚非全無理由。按第三審
法院應以第二審判決所確認之事實為判決基礎，刑事訴訟法第三
百九十四條第一項前段定有明文。原判決上述之違背法令，影響
於事實之確定，本院無可據以為裁判，應將原判決撤銷，發回原
審法院更為審判。原判決關於上訴人行使使公務員登載不實公文
書、詐偽妨害兵役部分，認與其所犯行使偽造公文書部分，具有
牽連犯裁判上一罪之關係，基於審判不可分之原則，併予發回，
附此敘明。
據上論結，應依刑事訴訟法第三百九十七條、第四百零一條，判
決如主文。
中　　華　　民　　國　九十六　年　　一　　月　三十一　日
                      最高法院刑事第一庭
                          審判長法官  董　明　霈
                                法官  林　茂　雄
                                法官  張　祺　祥
                                法官  呂　永　福
                                法官  陳　世　雄
      本件正本證明與原本無異
                                      書  記  官
中　　華　　民　　國　九十六　年　　二　　月　　八　　日
                                                      Ｑ
